臺灣臺北地方法院刑事裁定　　　　　　 100年度聲判字第98號
聲　請　人
即　告訴人　洪石和
代　理　人　蔡富強律師
聲　請　人
即　告訴人　洪天賜
代　理　人　蔣瑞琴律師
聲　請　人
即　告訴人　李正文
代　理　人　蔡靜玫律師
被　　　告　侯寬仁
上列聲請人因告訴被告誹謗案件，經臺灣臺北地方法院檢察署檢
察官於中華民國99年11月30日以99年度偵字第25522號為不起訴
處分，聲請人聲請再議，經臺灣高等法院檢察署檢察長於中華民
國100年3月16日以100年度上聲議字第1937號處分書駁回再議，
聲請人聲請將本件交付審判，本院裁定如下：
    主  文
聲請駁回。
    理  由
一、按告訴人不服上級法院檢察署檢察長或檢察總長認再議為無
    理由而駁回之處分者，得於接受處分書後10日內委任律師提
    出理由狀，向該管第一審法院聲請交付審判；法院認交付審
    判之聲請不合法或無理由者，應駁回之，刑事訴訟法第258
    條之1、第258條之3第2項前段，分別定有明文。查本件聲請
    人洪石和、洪天賜、李正文以被告侯寬仁涉犯加重誹謗罪嫌
    ，向臺灣臺北地方法院檢察署提出告訴，經該署檢察官偵查
    後，於民國99年11月30日以99年度偵字第25522號為不起訴
    處分，聲請人等不服，聲請再議，經臺灣高等法院檢察署檢
    察長認再議無理由，而於100年3月16日以100年度上聲議字
    第1937號處分書駁回再議之聲請，聲請人等於100年3月22日
    收受前揭再議駁回處分書後10日內之100年3月31日，委任律
    師具狀向本院聲請交付審判，業經本院依職權調取臺灣臺北
    地方法院檢察署及臺灣高等法院檢察署上開案件卷宗核閱無
    訛，且有本院收狀日期戳章可證，聲請人提出本件聲請，程
    序上於法並無不合，先予敘明。
二、聲請交付審判意旨略以：原不起訴處分書及再議處分書均以
    被告之偵查行為於86年4月15日即已完成，其追訴時效自斯
    時起算，至91年4月15日業已完成，聲請人等於99年4月30日
    始向地檢署提出告訴，追訴權顯已完成云云，惟：
（一）刑法第80條第2項規定，按追訴期間自犯罪成立之日起算
      ，但犯罪行為有繼續之狀態者，自行為終了之日起算。太
      極門刑案至96年7月13日全案無罪確定前，被告對於聲請
      人洪石和蓄養小鬼，聲請人洪天賜、李正文為邪惡宗教團
      體成員之指控仍屬繼續之狀態，故依第80條第2項但書之
      規定，追訴時效應自96年7月13日全案終結時開始起算，
      始符合我國憲法關於人民權利之保障。
（二）另關於告訴狀所指控被告以違反科學證據之養小鬼起訴涉
      嫌誹謗罪之事實，業經監察院於91年3月4日做成調查報告
      明確指出違法，並移送法務部從嚴究責議處，太極門弟子
      多次陳情並詢問法務部之處理情形，法務部檢察司94年4
      月21日回覆：將於該案件裁判確定後再行處理；臺灣高等
      法院檢察署94年10月19日回覆：俟本案判決確定後即行處
      理。法務部95年1月9日回覆：相關人員之行政責任將俟本
      案刑事判決確定後，再依規定檢討並報監察院；法務部於
      95年4月3日、95年4月14日皆回覆：業已責成相關機關依
      規定檢討中。依五權分立之制度，監察院調查完竣移送法
      務部究責議處時，法務部應逕行議處，不得再行調查，其
      效力更強於刑事起訴，依據我國刑法第83條規定，追訴權
      之時效，因起訴而停止進行，故自91年3月4日起至刑案96
      年7月13日全案終結前，依法時效自應中斷，否則，豈非
      法務部以欺瞞之手段，達到官官相護之效果，而傷害國家
      、傷害人民。
（三）再者，太極門弟子於89年3月2日、89年9月21日向法務部
      陳情，於陳情中，對於被告之犯罪情事業已詳細明載，而
      依據刑事訴訟法第228條規定：「檢察官因告訴、告發、
      自首或其他情事知有犯罪嫌疑者，應即開始偵查」，太極
      門弟子陳情時既已說明被告不法情事，依法已經告發，所
      以告發並未超過追訴期限，至於法務部未分案調查、或太
      晚發動偵查、或有偵查未掌握進度之情形，應由法務部負
      責，跟時效無關，豈可以法務部行政上之怠惰，任違法官
      員逍遙法外之理。
（四）監察委員葉耀鵬於99年10月11日接受陳情時指出，針對91
      年監察院主動調查侯寬仁檢察官偵辦太極門案，違反偵查
      不公開等8項重大違法，函請法務部從嚴究責議處，太極
      門案已於96年三審無罪確定，且於今年四位遭被告濫權羈
      押之太極門受害者均已獲得冤獄賠償，但至今被告仍未受
      到任何懲處，反而法務部多次發出公函表示被告已超過公
      務員10年懲戒期限，且雖然有錯誤之處，但查無不法，亦
      無不當，此事件之意義最嚴重之處在於對憲政體系之戕害
      ，行政院之下之法務部，法務部所屬之檢察官體系居然可
      推翻憲政體系所做之決定，實在太荒謬，藐視監院、貌視
      憲法。
（五）被告為求得誣衊太極門，於起訴書中誣衊「被告有以符咒
      驅動小鬼控制學員心智」、「太極門為一邪惡宗教團體，
      假藉氣功之名，行宗教斂財之實」，而於86年4月15日製
      作完成起訴書並於次日公布起訴書，其於該起訴書犯罪事
      實欄第五點認定：「洪石和曾花費百萬元習得符籙方術」
      ，並對外表示洪石和有養小鬼、林世明會符籙。被告無任
      何證據竟誣指太極門養小鬼，待社會輿論嘩然，被告竟未
      依法移審，反而為轉移焦點，指揮調查員到太極門基隆路
      大安道館、忠孝東路南港道館、樹林鎮○○道館以及高雄
      道館等4個處所搜索找證物，並親自在南港道館查扣一把
      「桃木劍」作為養小鬼證物。【該桃木劍乃由曾經罹患乳
      癌，因入門重獲健康之弟子鄭翠玉所贈】。眾所周知「桃
      木劍」係避邪之物，竟被誇大為養小鬼之證物，由此更可
      看出被告羅織罪名、陷害聲請人等之事實。直至4月17日
      下午被告才首次訊問聲請人洪石和是否有「養小鬼」，聲
      請人洪石和回覆：「沒有」，但已無實益，因起訴書早已
      完成並公佈於媒體。顯然係先射箭再畫靶，故意構陷，嚴
      重違反程序正義、程序正當性，嚴重傷害聲請人洪石和夫
      婦及全體海內外太極門弟子之名譽，更傷害國家、傷害人
      民、欺騙媒體、欺騙社會大眾。
（六）甚至被告竟於接受時報周刊訪問時，大膽誑稱：「我在偵
      訊洪石和時曾感受到來自他眉宇之間，流露出一股深沉的
      邪氣。...我在偵辦此案過程一直秉持「邪不勝正」的觀
      念，只要心存善念即會有「龍天護法」隨身保護，自然心
      無所畏，所以不怕洪石和「小鬼」對付。」甚至更於接受
      TVBS電視台新聞百分百節目主持人李四端先生訪問其為何
      以「養小鬼」起訴聲請人洪石和時，竟稱：「我從他的眼
      神看到閃過一絲陰影，我依我們辦案的直覺。」「以我們
      辦案的直覺，認為他應該有養小鬼的這個事情......」。
（七）又案件經檢察官提起公訴者，應由書記官即將起訴書連同
      卷證移送管轄法院，刑事訴訟法第264條及第3項法務部訂
      頒之檢察機關辦案期限實施要點第十點明文規定。案經提
      起公訴，檢察官之權能即為實施公訴，偵查既已終結，不
      生續行偵查問題，以次之訊問、調查、強制處分權皆屬法
      院之權責。乃被告於86年4月16日偵查終結，將「養小鬼
      」莫須有之事實載明於犯罪事實中，並發佈於媒體，經輿
      論譁然大加撻伐，始匆忙於17日違法指揮調查機關再至道
      館搜索，然僅查到「桃木劍乙把」當證據，被告上開偵查
      程序已嚴重違反偵查程序，且嚴重戕害善良公俗。
（八）綜上，被告身為司法人員，卻於承辦案件時多處違法，嚴
      重侵害人權。致聲請人等陷入長達10年7個月之司法審判
      程序，不但使聲請人洪石和及配偶游美容、弟子陳調欣、
      彭麗娟身陷牢獄痛苦，太極門上萬名弟子背負污名，造成
      聲請人李正文、洪天賜等名譽無可回復之重大傷害，冤抑
      難伸，並已對國家司法偵查之正確性產生重大危害，影響
      司法威信，妨害司法正義之實現。然原檢察官未查，徙以
      已罹時效，駁回聲請人之再議聲請，爰依刑事訴訟法第
      258條之1規定聲請交付審判等語。
三、按刑事訴訟法第258條之1規定告訴人得向法院聲請交付審判
    ，揆其立法意旨，係對於「檢察官不起訴裁量權」制衡之一
    種外部監督機制，法院之職責僅在就檢察官所為不起訴之處
    分是否正確加以審查，藉以防止檢察機關濫權，依此立法精
    神，同法第258條之3第3項規定「法院就交付審判之聲請為
    裁定前，得為必要之調查」，所謂「得為必要之調查」，係
    指調查證據之範圍應以偵查中曾顯現者為限，不可就新提出
    之證據再為調查，亦不可蒐集偵查卷宗以外之證據，否則將
    與刑事訴訟法第260條之再行起訴規定混淆不清。法院於審
    查交付審判之聲請有無理由時，除認為告訴人所指摘不利被
    告之事證，未經檢察機關詳為調查或斟酌，或不起訴處分書
    所載理由違背經驗法則、論理法則或其他證據法則者外，不
    宜率予交付審判。所謂告訴人所指摘不利被告之事證，未經
    檢察機關詳為調查，係指告訴人所提出請求調查之證據，檢
    察官未予調查，且若經調查，即足以動搖原偵查檢察官事實
    之認定及處分之決定，倘調查結果，尚不足以動搖原事實之
    認定及處分之決定者，仍不能率予交付審判。
四、次按案件之時效已完成者，應為不起訴處分，刑事訴訟法第
    252條第2款定有明文。又行為後法律有變更者，適用行為時
    之法律，但行為後之法律有利於行為人者，適用最有利於行
    為人之法律，刑法第2條第1項定有明文。而刑法第80條第1
    項有關追訴權時效期間之規定於95年7月1日刑法修正前後有
    所不同。修正前刑法第80條規定：「追訴權，因左列期間內
    不行使而消滅：一、死刑、無期徒刑或10年以上有期徒刑者
    ，20年。二、3年以上10年未滿有期徒刑者，10年。三、1年
    以上3年未滿有期徒刑者，5年。四、1年未滿有期徒刑罪者
    ，3年。五、拘役或罰金者，1年。前項期間自犯罪成立之日
    起算。但犯罪行為有連續或繼續之狀態者，自行為終了之日
    起算」，而修正後刑法第80條則規定：「追訴權，因下列期
    間內未起訴而消滅：一、犯最重本刑為死刑、無期徒刑或10
    年以上有期徒刑之罪者，30年。二、犯最重本刑為3年以上
    10年未滿有期徒刑之罪者，20年。三、犯最重本刑為1年以
    上3年未滿有期徒刑之罪者，10年。四、犯最重本刑為1年未
    滿有期徒刑、拘役或罰金之罪者，5年。前項期間自犯罪成
    立之日起算。但犯罪行為有繼續之狀態者，自行為終了之日
    起算」。本件依聲請人等之指訴，被告係涉犯刑法第310條
    第2項加重誹謗罪嫌，其法定本刑為2年以下有期徒刑，其追
    訴權時效期間依修正前刑法第80條第1項第3款規定為5年，
    而依修正後刑法第80條第1項第3款規定，其追訴權時效為10
    年，茲經比較新舊法之結果，自以修正前刑法上開規定，對
    於被告有利，依刑法第2條第1項規定，本件關於追訴權時效
    ，自應適用修正前刑法第80條之規定，則關於追訴權時效之
    停止進行，以及其期間之計算，亦應一體適用修正前刑法第
    83條之規定。
五、又按追訴權時效期間，自犯罪成立之日起算，但犯罪行為有
    連續或繼續之狀態者，自行為終了之日起算，修正前刑法第
    80條第2項定有明文。再刑法第310條第2項之加重誹謗罪為
    即成犯，於散布行為完成時犯罪即屬成立，所散布之文字圖
    畫繼續存在，乃狀態之繼續，並非行為之繼續，此有最高法
    院90年度臺非字第300號判決意旨可供參照。經查：
（一）本件聲請人指訴被告為求得誣衊太極門，於86年4月16日
      製作完成並發布於媒體之起訴書中，以「被告有以符咒驅
      動小鬼控制學員心智」、「太極門為一邪惡宗教團體，假
      藉氣功之名，行宗教斂財之實」等言語污衊聲請人等情，
      是被告涉犯上揭加重誹謗行為之時間係在86年4月16日，
      雖其後起訴書所刊載之文字仍繼續存在，惟依上揭最高法
      院判決見解，行為即已完成，加重誹謗罪業已成立，事後
      所散布之文字繼續存在乃屬狀態之繼續，並非行為之繼續
      ，聲請人等主張被告於太極門刑案至96年7月13日全案無
      罪確定前，被告對於聲請人等之誹謗犯行為繼續之狀態云
      云，顯屬誤會。而被告涉犯罪嫌之追訴權時效期間，依修
      正前刑法第80條第1項第3款規定為5年，業如前述，故被
      告所涉加重誹謗罪之追訴權時效至遲於91年4月16日即已
      完成。是以本件聲請人等遲至99年4月30日始向臺灣臺北
      地方法院檢察署對被告涉犯上開加重誹謗犯行表示追訴之
      意，此有臺灣臺北地方法院檢察署檢察官訊問筆錄在卷可
      稽（見99年度他字第4808號卷第2-3頁），臺灣臺北地方
      法院檢察署檢察官據此認被告所涉上開誹謗罪嫌，業已逾
      追訴權時效期間不得再行追訴，而為不起訴處分；臺灣高
      等法院檢察署據此駁回再議之聲請，均屬有理由，認事用
      法並無顯著違誤之處。
（二）又所謂告訴，係指犯罪之被害人或其他有告訴權之人對於
      偵查機關申告犯罪事實以求訴追之意思表示，對於國家是
      否發動追訴及刑罰權，則繫諸有告訴權之人是否提出告訴
      而定，當告訴乃論案件，在未有告訴權人合法提出告訴之
      前，偵查機關自不得恣意偵查；而告發則係指凡被害人及
      其他有告訴權人以外之第三人，或公務員因執行職務，知
      有犯罪嫌疑，而向偵查機關報告犯罪事實者而言。又依我
      國刑事訴訟法規定，偵查機關有主體偵查機關與輔助偵查
      機關之分，檢察官乃偵查主體，司法警察官或司法警察則
      係偵查之輔助機關，此觀刑事訴訟法第228條第1項、第23
      1條之1規定，均以檢察官為主體，而第229條至第231條之
      司法警察官或司法警察，則分別規定為「協助檢察官」、
      「應受檢察官之指揮」、「應受檢察官之命令」，即足明
      瞭。故依上開規定，任何人為告訴或告發均應向有偵查權
      之檢察官或司法警察官為之，從而，本件聲請人欲告訴或
      告發被告涉犯加重誹謗之犯行，當應向檢察官或司法警察
      提出，而非向監察院或法務部提出，蓋監察院或法務部並
      非偵查機關，是聲請人所為陳情難認有何告訴或告發之效
      力，況且法務部就聲請人所為陳情案件亦函覆稱：「依法
      務部組織法規定，本部係主管全國檢察、矯正、司法保護
      之行政事務及行政院之法律事務，並不辦理具體訴訟案件
      。台端如認有人涉嫌犯罪，請檢附具體事證，逕向管轄地
      方法院檢察署或司法警察機關告訴或告發」等語，此有聲
      請人提出之法務部檢察司89年3月15日法八九檢(一)字第088
      334號函、89年4月5日法八九檢(一)字第804045號函等在卷
      可稽，顯已明示聲請人等應以何途徑追究被告涉犯上開罪
      行之刑事責任，故聲請人仍執此指摘檢察官未協助追究云
      云，顯有誤會而無可採。
六、綜上所述，聲請人等於偵查中所指摘不利於被告之事證，既
    均經檢察機關詳為調查及斟酌，且臺灣臺北地方法院檢察署
    不起訴處分書及臺灣高等法院檢察署處分書所載理由亦未違
    背經驗法則、論理法則或其他證據法則，是告訴意旨所指訴
    被告涉犯加重誹謗罪嫌確已逾追訴權時效期間，依法已不得
    追訴。聲請意旨仍執陳詞，以原處分有違背法令之情形，據
    以指摘原處分違法，而聲請交付審判，為無理由，應予駁回
    。
據上論斷，依刑事訴訟法第258條之3第2項前段，裁定如主文。
中    華    民    國   100    年    7     月    12    日
                  刑事第十七庭審判長法  官  劉煌基
                                    法  官  葉力旗
                                    法  官  楊雅清
上正本證明與原本無異。
本裁定不得抗告。
                                    書記官  吳俊龍
中    華    民    國   100    年    7     月    12    日